臺灣高等法院臺中分院刑事判決　　　　　　　　　九十一年度上易字第一八七四號
　　上　訴　人
　　即　被　告　丙○○
右上訴人因恐嚇等案件，不服臺灣台中地方法院九十一年度易字第五四號中華民國九
十一年八月六日第一審判決（起訴案號：臺灣台中地方法院檢察署八十九年度偵字第
一九七六二號），提起上訴，本院判決如左：
      主  文
原判決關於被告丙○○部分撤銷。
丙○○無罪。
      理  由
一、公訴意旨略以：被告丙○○係位於台中市○區○○路二九八之一號「紅妝ＫＴＶ
    」之實際負責人，明知未經工會或勞工同意，並實施晝夜三班制，安全衛生設施
    完善及備有女工宿舍，或有交通工具接送，女工不得於午後十時至翌晨六時之時
    間內工作，竟自八十九年六月初起，以每日薪資新台幣（下同）三千元之代價，
    陸續僱用女性員工柯秀珠、詹育真、林素妃、李雅如、劉嫈銖、高碧鴻、梁世芬
    、陳玉真、張旆綺等人從事陪唱、倒酒等工作，每天工作時間自晚上十時至凌晨
    四時，且未提供交通工具；嗣於八十九年十月四日零時許，戊○○、甲○○兩人
    至上址飲酒後因所攜帶之現金不足，被告丙○○明知戊○○、甲○○兩人共消費
    二萬九千元，竟意圖為自己不法所有，以兇惡之語氣向戊○○恐嚇稱：如果不付
    賬，要將戊○○斷手斷腳，並要至其家中讓其好看等語，並強留下戊○○之身分
    證，致使戊○○心生畏懼，因而以信用卡刷卡一萬元及簽發面額為二萬九千元本
    票一紙交予丙○○，始得離開，因認被告丙○○涉嫌違反勞動基準法第四十九條
    之規定，應依同法第七十七條論罪及刑法第三百四十六條第一項之恐嚇取財罪嫌
    云云。
二、訊據上訴人即被告丙○○堅決否認有右揭犯行，並辯稱：伊僱傭柯秀珠等人於夜
    間工作均係經女性員工同意，且伊並未恐嚇告訴人戊○○，伊告訴戊○○消費額
    二萬九千元，有向告訴人說明刷卡一萬元，簽本票二萬九千元，拿錢來還時只要
    還一萬九千元等語。而本件公訴人認被告有右揭犯行無非以：(1)女性員工柯秀珠
    等人於警訊之供詞。(2)告訴人戊○○於警訊中之指訴及證人甲○○於警訊中之證
    詞。(3)告訴人戊○○簽發之本票及消費單據為其論據。經查：
(甲)關於違反勞動基準法部分：
  (一)按中央主管機關指定之行業，雇主經工會或勞工半數以上同意後，其工作時間得
    依下列原則變更：一、四週內正常工作時數分配於其他工作日之時數，每日不得
    超過二小時，不受第三十條第二項之限制。二、當日正常工時達十小時者，其延
    長之工作時間不得超過二小時。三、二週內至少有二日之休息，作為例假，不受
    第三十六條之限制。四、女性勞工，除妊娠或哺乳期間者外，於夜間工作，不受
    第四十九條之限制。但雇主應提供完善安全衛生設施，勞動基準法第三十條之一
    第一項定有明文。本件被告所經營之「紅妝ＫＴＶ」依行政院行業分類標準係為
    「視唱中心」而屬娛樂業，而「娛樂業」，已據行政院勞工委員會於八十八年二
    月十九日台勞動二字第○四二五六號函，指定為勞動基準法第三十條之一之行
    業，此有行政院行業分類標準及有行政院勞工委員會上開函示一份影本在卷可稽
    （見本院卷第七七至八○頁），故被告所經營之ＫＴＶ既屬於娛樂業，依前開規
    定，被告如經勞工半數以上同意，不適用勞動基準法第四十九條之規定，惟依同
    條第三十條之一第一項第四款但書規定，被告仍應提供完善安全衛生設施。
  (二)女性員工柯秀珠、詹育真、李雅如、劉嫈銖、高碧鴻、梁世芬、陳玉真、張旆綺
    等人均係自行至ＫＴＶ應徵，從事陪唱、倒酒等工作，每天工作時間自晚上十時
    至凌晨四時等情，業經渠等於警訊中供述甚明（見偵查卷第二二至二九頁），被
    足見上開女性員工均係同意於夜間工作甚明。而同案被告即紅妝ＫＴＶ會計林鴻
    邦於警訊中證稱：ＫＴＶ的小姐共有十人等語（見偵查卷第十五頁），本院揆之
    上開女性員工柯秀珠等八人於警訊中之供詞，復審酌上開有女性員工坐檯陪酒之
    ＫＴＶ多數均係於夜間工作之從業習慣，認被告於夜間僱傭女性員工於ＫＴＶ
    內從事坐檯陪唱、倒酒等工作，業經女性員工半數以上之同意甚明。
  (三)另查，雇主經勞工半數同意，使女性勞工於夜間工作，如未依該法第三十條之一
    第一項第四款但書規定「提供完善安全衛生設施」，是否即無適用該款之規定，
    而仍受該法第四十九條之限制？本院認：
  (1)該法第三十條之一第一項第四款並未明定經中央主管機關指定之行業，如使女性
    勞工於夜間工作應申請主管機關核准，至同款但書雖課予雇主應提供完善安全衛
    生設施之義務，但勞動基準法或其施行細則，對此均未為任何規定，亦未課予經
    中央主管機關指定之行業，如使女性勞工於夜間工作時，應事先申請主管機關或
    勞動檢查機關進行安全衛生設施之檢查，自難單憑主管機關單方之函令解釋，即
    課予雇主法律所未明文規定或經法律授權之行政命令所未規定之「報請檢查」義
    務，命雇主應先行報請主管機關檢查安全衛生設施後，才得使女性於夜間工作。
    行政院勞工委員會雖曾於八十六年七月八日以台勞動三字第○二八四九八號函
    釋示：「經指定為勞動基準法第三十條之一第一項之行業，該條第四款但書規定
    雇主應提供完善安全衛生設施，係指雇主對於擬使女工從事夜間工作之工作場所
    安全衛生設備與措施，應經勞動檢查機構檢查合格，未經檢查合格，該事業單位
    應不得使女工於午後十時至翌晨六時之間工作」，上開函示業經該會於八十九年
    十月二十日以台勞動三字第四六七三二號函示予以廢棄而不再適用，有上開函
    示在卷可稽（見本院卷第八一、八二頁），更足徵雇主並無事先申請主管機關檢
    查安全衛生設施之義務。
  (2)依該法第三十條之一第一項第四款規定：「女性勞工，除妊娠或哺乳期間外，於
    夜間工作，不受第四十九條之限制。但雇主應提供完善安全衛生設施。」，從上
    開立法技術觀之，如立法者欲將「雇主應提供完善安全衛生設施」做為是否排除
    同法第四十九條之適用之要件，自應仿同法第四十九條第一項之立法技術，將該
    要件置放於第三十條之一第一項本文，規定為「雇主經工會或勞工半數以上同意
    並提供完善安全衛生設施」，而非以但書方式立法始無爭議。
  (3)同法第三十條之一所謂「女工夜間工作場所之安全衛生設施」係指：雇主對通
    道、地板、階梯等，應保持不致使勞工跌倒、滑倒、踩傷等之安全狀態，或採取
    必要之預防措施（參考勞工安全衛生設施規則第二十一條）。雇主設置之安全
    門及安全梯於夜間工作期間內不得上鎖，其通道不得堆置物品 (參考勞工安全衛
    生設施規則第二十七條)。雇主對於工作場所之出入口、樓梯、通道、安全門
    、安全梯、廁所及停車場等，應有適當之照明 (參考勞工安全衛生設施規則第三
    十條、第三百十三條)。雇主應設置停電或平常照明系統失效時使用之緊急照
    明系統 (參考勞工安全衛生設施規則第三十條)。雇主對於主要人行道及有關
    安全門、安全梯應有明顯標示 (參考勞工安全衛生設施規則第三十一條)。雇
    主對於工作場所應使空氣充分流通，必要時，應以機械通風設備換氣 (參考勞工
    安全衛生設施規則第三百十二條)。雇主應善盡善良保護人義務，提供必要之
    暴力防止措施及設備，如保全、守衛、電子監視裝備等，此有行政院勞工委員會
    八十九年十月二十日台勞動三字第四六七三二函在卷可稽（見本院卷第八一、
    八二頁），揆其上開內容，均係參考勞工安全衛生規則所規定安全檢查項目，且
    均屬勞工安全衛生法第五條第二項所規定「雇主對於勞工就業場所之通道、地板
    、階梯或通風、採光照明、保溫、防濕、休息、避難、急救、醫療及其他為保護
    勞工健康及安全設備應妥為規劃並採取必要之措施」，而依同法第五條第三項授
    權中央主管機關所訂定之。本院審之上開「安全衛生設施」實質內容係參考勞工
    安全衛生法第五條第二項授權制定之勞工安全衛生設施規則之相關規定，而雇主
    違反勞工安全衛生法第五條第二項之規定，依同法第三十四條之規定僅有行政罰
    ，並無刑罰之規定，如認雇主如違反勞動基準法第三十條之一第一項第四款但書
    規定，即不得排該法第四十九條規定之適用，仍應處以刑罰，顯然有違該法第三
    十條之一第一項第四款之立法意旨甚明。
  (4)從而不論從立法技術或上開第三十條之一第一項第四款規定之實質內容觀之，本
    院認均無法推認出：「雇主違反該條第一項第四款但書規定，即不得排除該法第
    四十九條規定之適用，而回歸適用第四十九條，並應依該法第七十七條對雇主處
    以刑罰。」。台灣台中地方法院九十年四月份法律座談會就此法律問題雖曾提出
    討論，並採補充肯定說認：「上開第三十條之一第一項第四款立法意旨係在放寬
    工作時間限制，如認雇主可置『提供完善安全衛生設施』之義務於不顧，顯與勞
    動基準法第三十條之一規定僅在放寬工作時間限制之目的 (並無放寬「雇主應提
    供完善安全設施」限制之目的，此參諸八十五年十二月二十七日、八十七年五月
    十三日二次修正條文即明)有違。至於違反此「雇主應提供完善安全設施」之規
    定是否涉及行政處罰，並不影響此但書規定限制同款本文在放寬受同法第四十九
    條之工作時間限制時，流於無條件放寬之目的。並認雇主既未依同法第三十條之
    一第一項第四款但書規定提供完善安全衛生設施，自不得依同款本文規定排除同
    法第四十九條之限制，仍得依同法第四十九條之規定處罰。」等語，上開見解亦
    經台灣高等法院研究意見採取之，然本院認上開法律問題研究意見並未考量前述
    立法技術及法律規定之實質內容，且違反該法第三十條之一第一項第四款但書規
    定，立法者究竟係應處以行政罰或刑罰，乃屬立法者之職權，並非司法所能任意
    解釋，故本院不受上開研究意見拘束，亦不採取之。
  (四)末查，雇主經勞工半數同意，使女性勞工於夜間工作，如未依該法第三十條之一
    第一項第四款但書規定「提供完善安全衛生設施」，是否得逕依該法第七十七條
    之規定處罰之？本院認：該法第七十七條明文規定係以「違反第四十九條規定者
    」為其處罰刑責之要件，而勞動基準法第三十條之一係同法四十九條第一項之特
    別規定，且違反勞動基準法第三十條之一第一項第四款但書「雇主應提供完善安
    全衛生設施」之規定時，勞動基準法並無處罰之明文，是經指定為勞動基準法第
    三十條之一之行業，雇主縱未提供完善安全衛生設施而令女工在夜間工作，該法
    既未明定應以刑事制裁，依刑法「罪刑法定原則」，自不得擴張該法第七十七條
    之適用範圍。
  (五)綜上所述，本件被告所經營之ＫＴＶ係娛樂業，並係經中央主管機關指定為勞動
    基準法第三十條之一之行業，被告雇用非妊娠或哺乳期間之女性勞工業經勞工半
    數以上同意已如前述，故依勞動基準法第三十條之一第一項第四款之規定，被告
    雇用女性勞工於夜間工作，自不受同法第四十九條之限制，縱被告未提供完善女
    性勞工設施，亦不得認已違反同法第四十九條之規定，亦不得依同法第七十七條
    規定處以刑罰。
(乙)關於恐嚇取財部分：
  (一)告訴人戊○○於八十九年十月四日凌晨零時許與與證人甲○○至被告經營之「紅
    妝ＫＴＶ」飲酒消費，嗣證人甲○○先行離去，告訴人繼續消費，直至同日凌晨
    三時許，告訴人消費完畢，被告結帳時告知告訴人消費金額為三萬九千元，經告
    訴人刷卡給付一萬元後，因信用卡額度已滿，且告訴人無錢給付，被告遂要求告
    訴人簽發二萬九千元之本票，並強留告訴人之身分證等情，雖經告訴人於本院指
    訴甚明，然告訴人於本院指稱：被告並未恐嚇伊，亦無說要將伊斷手斷腳或要伊
    好看等語（見本院卷第二四頁），而證人甲○○於本院亦證稱：告訴人在電話中
    並未說被告恐嚇告訴人如不付錢就要給他斷手斷腳，從頭至尾告訴人均未說被告
    有恐嚇他等語（見本院卷第三八、三九之一頁），足見被告辯稱並未恐嚇告訴人
    等情，應非子虛而堪採信。
  (二)告訴人於警訊中雖指稱：被告曾出言恐嚇如不付錢將給伊斷手斷腳，並要到伊家
    中讓伊好看云云（見偵查卷第十七頁背面），惟告訴人於偵查中未獲傳訊，於原
    審經傳訊未到庭，而於本院經傳訊到庭指稱：伊未如此說，是警察寫的等語（見
    本院卷第二九頁），而證人即查獲本案暨製作警訊筆錄之警員乙○○於本院到庭
    雖證稱：警訊筆錄係依被害人指訴而製作，警訊筆錄有錄音云云（見本院卷第四
    十頁），然本院依法向台中市警察局第二分局函調警訊錄音帶，經該分局函覆警
    訊時疏未錄音故無法提供錄音帶，此有該分局九十一年十一月十一日中分二刑字
    第○九一○○三○四○七號函在卷足稽（見本院卷第五一、五二頁），本院審之
    告訴人於本院堅稱被告並未對其恐嚇，且否認警訊中曾指稱被告有上開恐嚇言語
    ，而上開警訊過程又未依法錄音存證，故認告訴人於警訊中是否曾有如警訊筆錄
    記載之供述內容顯有疑問，從而不得以警訊筆錄做為推認告訴人於警訊中曾有上
    開指訴，進而做為推認被告有恐嚇犯行之證據。
  (三)另證人甲○○於警訊中雖曾證稱：「我朋友戊○○打電話給我說他現在不能走，
    因剛才消費共三萬九千元，他沒有錢付，要我拿錢去付，要不然要戊○○死的很
    難看」云云（見偵查卷第十九頁背面），然證人甲○○於偵查中未獲傳訊，於原
    審證稱：「（問：戊○○有無跟你說沒有拿錢去付，會死的很難看？）在電話中
    他沒有這樣說。（問：戊○○到底有無跟你說過沒有拿錢去付，會死的很難看？
    ）事發後他來找我時，還沒有去報案時，他有跟我說對方有說如果不付錢，會找
    他麻煩。（問：有無說會斷手斷腳？）魏有說不付錢的話會讓他死得很難看。隔
    天我們去報案時，警員陪同我們去，警員要求他們開出金額，他們就亂開帳單，
    因為他們怎麼開都開不到三萬元。對方算不出有那麼多錢，於是警察將ＫＴＶ全
    部的人員帶回警局。」等語（見原審卷第一三八至一三九頁），而於本院則另證
    稱：「（問：從頭到尾，戊○○有無跟你說對方恐嚇他如果不付錢，對方要對他
    斷手斷腳的，要他死的很難看？）沒有。」，本院審之證人甲○○於警訊中供稱
    係告訴人於電話中告知遭被告恐嚇云云，而於原審又證稱告訴人於電話中並未告
    知，係事後找伊才說遭恐嚇云云，於本院又改稱告訴人從未告知遭恐嚇，其證詞
    先後不一，且與告訴人與本院之指訴互有矛盾，顯不足採信。
  (四)綜上所述，本件被告雖有高報消費金額，並要求告訴人就給付不足之二萬九千元
    簽發本票並強留告訴人身分證之事實，然被告並無對告訴人有何恐嚇行為，此外
    復查並無其他積極證據足資證明被告有上開恐嚇取財犯行，從而此部份被告之犯
    行應屬不能證明。
三、按犯罪事實應依證據認定之，無證據不得推定其犯罪事實。又不能證明被告犯罪
    者，應諭知無罪之判決，刑事訴訟法第一百五十四條、第三百零一條第一項定有
    明文。本件原審判決疏未查明：(1)被告縱有違反勞動基準法第三十條之一第一項
    第四款但書規定，未提供完善之安全衛生設施，亦不符合同法第七十七條刑罰之
    處罰構成要件；(2)並無積極證據足資證明被告有恐嚇告訴人之犯行，而逕予論罪
    科刑，尚有未洽，被告上訴應有理由，自應由本院撤銷原審判決，另為被告無罪
    之判決。
四、據上論斷，應依刑事訴訟法第三百六十九條第一項前段、第三百六十四條、第三
    百零一條第一項，判決如主文。
本案經檢察官丁○○到庭執行職務。
中      華      民      國      九十一   年      十二     月    十八    日
                                    臺灣高等法院臺中分院刑事第八庭
                                          審判長法  官  羅  得  村
                                                法  官  黃  文  進
    法  官  陳  毓  秀
右正本證明與原本無異。
不得上訴。
                                                書記官  吳  宗  玲
中      華      民      國      九十一   年      十二     月     十八   日
                                                                        Ｉ
